臺灣士林地方法院刑事判決　　　　　　　95年度訴字第1007號
公　訴　人　臺灣士林地方法院檢察署檢察官
被　　　告　甲○○
上列被告因違反毒品危害防制條例案件，經檢察官提起公訴（95
年度毒偵字第1363號）及移送併案審理（95年度毒偵字第2029號
、96年度毒偵字第852 號），本院於準備程序進行中，被告就被
訴事實為有罪之陳述，本院合議庭裁定由受命法官獨任進行簡式
審判程序並判決如下：
    主  文
甲○○施用第一級毒品，累犯，處有期徒刑壹年肆月。
扣案之第一級毒品海洛因壹包（驗得淨重零點肆柒公克）沒收銷
燬。
    事  實
一、甲○○曾有違反肅清煙毒條例、違反麻醉藥品管理條例、偽
    造有價證券等多項前科，另外：
  (一)於民國83年間，因違反麻醉藥品管理條例案件，經臺灣高等
    法院以83年度上易字第6271號判決有期徒刑6 月，如易科罰
    金以300 元折算1 日確定；又於83年間，因違反肅清煙毒條
    例案件，經本院以83年度訴字第1417號判處有期徒刑3 年6
    月確定，後與前揭之有期徒刑6 月更定其刑執行結果，刑期
    起算日期為84年5 月14日，於86年12月19日縮短刑期假釋出
    監，原應於88年3 月14日縮刑期滿執行完畢。
  (二)復於87年間，因施用毒品案件，經臺灣臺北地方法院以87年
    度毒聲字第992 號裁定送觀察、勒戒後，認為有繼續施用毒
    品之傾向，依臺灣臺北地方法院87年度毒聲字第1215號裁定
    令入戒治處所施以強制戒治，嗣其戒治成效經評定為合格後
    ，再由前揭法院以88年度毒聲字第704 號裁定停止戒治，於
    88年5 月1 日停止強制戒治釋放出所，所餘期間付保護管束
    ，於88年10月19日保護管束期滿執行完畢，並經臺灣臺北地
    方法院檢察署檢察官於88年12月11日，以88年度戒毒偵字第
    97號為不起訴處分確定。嗣前開(一)之假釋經撤銷，應執行殘
    刑有期徒刑1 年2 月12日，接續執行結果，刑期起算日期為
    88年5 月1 日，指揮書執畢日期為89年7 月12日，於89年6
    月24日縮刑期滿執行完畢。
  (三)再於87年間，因贓物案件，經臺灣臺北地方法院以87年度易
    字第3678號判決應執行有期徒刑5 月，上訴後，由臺灣高等
    法院以88年度上易字第437 號駁回上訴確定，刑期起算日期
    為89年6月25日，指揮書執畢日期為89年11月24日。
  (四)又於91年間，因施用毒品案件，經本院以91年度毒聲字第74
    6 號裁定令入戒治處所施以強制戒治。刑事訴追部分，則經
    本院以91年訴字第397 號判處有期徒刑10月確定，刑期起算
    日期為92年12月28日，指揮書執畢日期為93年10月27日。
  (五)上開(四)之強制戒治因執行滿3 月後，其成效經評定為合格，
    認無繼續戒治之必要，而由本院以92年度毒聲字第461 號裁
    定停止戒治，所餘戒治期間，付保護管束，於92年6 月6 日
    釋放出所。再於保護管束期間內，因違反保護管束應遵守事
    項情節重大，經依本院92年度毒聲字第880 號裁定撤銷停止
    戒治，繼續執行強制戒治，嗣因毒品危害防制條例相關規定
    修正，廢除再犯施用毒品罪強制戒治之規定致未再入戒治處
    所完成該次戒治療程，當次強制戒治程序未經執行完畢。
  (六)另於92年間，因贓物案件，經臺灣板橋地方法院以93年度簡
    字第1048號判決有期徒刑3 月，如易科罰金以300 元折算1
    日確定，刑期起算日期為93年10月28日，於94年1 月9 日縮
    刑期滿執行完畢（構成累犯）。
二、甲○○有上開觀察、勒戒、強制戒治執行紀錄，猶不知悛悔
    ，復基於同時施用第一級毒品海洛因、第二級毒品安非他命
    之犯意，自95年7 月1 日起至96年3 月14日止，約2 、3 天
    1 次，在臺北市○○區○○路594 巷20號租屋處，將海洛因
    、安非他命一起置於玻璃球中，以燒烤吸食煙霧方式，同時
    施用第一毒品海洛因及第二級毒品安非他命多次。嗣分別：
  (一)於95年7 月11日下午4 時15分許，在臺北縣淡水鎮○○路45
    號前，為警發覺形跡可疑，當場查獲並自其身上起出第一級
    毒品海洛因1 包（驗得淨重0.47公克），經警採尿送驗，檢
    出鴉片類及安非他命類陽性反應。
  (二)又於96年3 月14日晚上9 時許，因遭通緝為警在臺北市○○
    區○○街6 號2 樓逮捕，經警採集尿液送驗，檢驗結果呈毒
    品鴉片類及安非他命類陽性反應。
三、案經臺北市政府警察局中正第一分局（95年度毒偵字第1363
    、2029號）、臺北市政府警察局士林分局（96年度毒偵字第
    852 號）分別報請臺灣士林地方法院檢察署檢察官偵查起訴
    及移送併案審理。本院於準備程序進行中，被告就被訴事實
    為有罪之陳述，嗣經本院合議庭裁定由受命法官獨任進行簡
    式審判程序。
    理  由
一、上揭多次同時施用第一級毒品海洛因及施用第二級毒品安非
    他命之事實，業經被告甲○○於本院審理時坦承不諱，且被
    告於95年7 月11日為警查獲後，經採集尿液送鑑驗結果，呈
    鴉片類及安非他命類陽性反應，此有臺灣檢驗科技股份有限
    公司95年7 月30日濫用藥物尿液檢驗報告1 紙在卷足憑；96
    年3 月14日為警查獲所採集尿液，呈毒品鴉片類及安非他命
    類陽性反應，此有臺灣尖端先進生技醫藥股份有限公司96年
    3 月21日濫用藥物檢驗報告1 紙附卷可稽。又95年7 月11日
    扣案之白粉1 包，檢出第一級毒品海洛因成分（驗得淨重0.
    47公克），有法務部調查局95年8 月26日調科壹字第095230
    00200 號鑑定書附卷可按（附於本院卷內）。查被告所供自
    95年7 月1 日起至96年3 月14日止，同時施用第一、二級毒
    品乙節，因依藥理作用分類，海洛因係中樞神經抑制劑，安
    非他命類毒品係中樞神經興奮劑，二者藥理作用機轉不同，
    惟毒品施用者可視其習性，混用任何毒品，在國外，把抑制
    作用的海洛因和興奮作用的古柯鹼混合施用，就通稱為快速
    球「SPEED BALL」，據說刺激性相當厲害，法務部調查局處
    理獲案毒品檢驗案例中，亦發現不乏同時混有海洛因及甲基
    安非他命之檢品，此有法務部調查局92年9 月23日調科壹字
    第09262613310 號函附卷可佐，可徵被告之自白與事實相符
    。
二、按92年7 月9 日新修正之毒品危害防制條例刪除二犯及三犯
    之規定，一改修法前繁雜之處遇程序，僅將施用毒品者簡化
    區分為初犯、再犯，並認施用毒品者係屬病患性犯人，以觀
    察、勒戒戒除其身癮，並以強制戒治去除其心癮。經觀察、
    勒戒或強制戒治執行完畢釋放後，若係5 年後再犯該條例第
    10條施用毒品罪者，與同條例第20條第1 項、第2 項關於「
    初犯」之處理方式相同，檢察官應先聲請法院裁定令被告入
    勒戒處所觀察、勒戒，並視有無繼續施用毒品傾向，決定應
    予釋放、為不起訴之處分，或應聲請法院裁定令入勒戒處所
    強制戒治；若係5 年內「再犯」同條例第10條施用毒品罪者
    ，依同條例第23條第2 項規定，檢察官則應依法追訴。觀諸
    該條例第20條第3 項之修正理由：「觀察、勒戒或強制戒治
    5 年後再犯者，顯見前所實施之觀察、勒戒或強制戒治已足
    以遮斷其施用毒品之癮，為期自新及協助其戒除毒癮，對此
    5 年後再犯者，爰明定仍適用初犯之規定，先經觀察、勒戒
    、強制戒治之程序。」及同條例第23條第2 項之修正理由：
    「為配合簡化施用毒品犯之刑事處遇程序，並鑑於經觀察、
    勒戒或強制戒治執行完畢釋放後5 年內再犯者，其再犯率甚
    高，原據以實施之觀察、勒戒及強制戒治既已無法收其實效
    ，自應施以刑事處遇。」，顯然如施用毒品者係前經觀察、
    勒戒或強制戒治等治療程序執行完畢5 年後，始再施用毒品
    之「初犯」，因前所執行之觀察、勒戒或強制戒治已足收戒
    除毒癮之效，自應重新執行觀察、勒戒或強制戒治等治療程
    序，並於治療程序執行完畢後，由檢察官為不起訴處分，毋
    庸對之追訴處罰；反之，在「再犯」之情形，因其先前所為
    治療程序顯未能收戒斷毒癮之效，且考量施用毒品者之再犯
    率偏高，乃簡化其刑事處遇程序，而逕予追訴處罰，不再施
    以治療程序。參酌上開立法理由，修正毒品危害防制條例就
    施用毒品者，祇於「初犯」及「5 年後再犯」二種情形，有
    其追訴條件之限制，即須於初犯經觀察、勒戒或強制戒治釋
    放後，5 年內均無施用毒品之行為，始能認其前所實施之觀
    察、勒戒或強制戒治已足遮斷毒癮，而得於5 年後再犯時，
    再予適用初犯之規定，重行觀察、勒戒等程序。倘5 年內已
    經再犯，被依法追訴處罰，縱其第3 次（或第3 次以上）施
    用毒品之時間在初犯釋放5 年以後，即與「5 年後再犯」之
    情形有別，且因已於「5 年內再犯」，顯見其再犯率甚高，
    原實施觀察、勒戒或強制戒治，已無法收其實效，而無5 年
    戒斷期之存在，自無再經觀察、勒戒及強制戒治之必要，即
    應依該條例第10條處罰，始符新法修正之本旨（最高法院95
    年度第7 次刑事庭決議、最高法院95年度臺非字第59號、第
    65號判決意旨可資參照）。經查，被告前於87年間，即因施
    用毒品案件，經臺灣臺北地方法院以87年度毒聲字第992 號
    裁定送觀察、勒戒後，認為有繼續施用毒品之傾向，依同院
    87年度毒聲字第1215號裁定令入戒治處所施以強制戒治，嗣
    其戒治成效經評定為合格後，再由前揭法院以88年度毒聲字
    第704 號裁定停止戒治，於88年5 月1 日停止強制戒治釋放
    出所，所餘期間付保護管束，於88年10月19日保護管束期滿
    執行完畢，並經臺灣臺北地方法院檢察署檢察官於88年12月
    11日，以88年度戒毒偵字第97號為不起訴處分確定，惟被告
    嗣又於強制戒治執行完畢釋放後5 年內，即再於91年間，因
    施用第一級毒品海洛因案件，經本院以91年度訴字第397 號
    判決有期徒刑10月，於92年2 月27日確定等情，此有臺灣高
    等法院被告前案紀錄表1 份在卷可佐，是被告於88年10月19
    日強制戒治執行完畢後5 年內，既又於91年間再施用第一級
    毒品海洛因，且經判處罪刑確定，即係「5 年內再犯」，甚
    為明確。衡諸首揭說明，本案被告犯行既非初犯，亦非毒品
    危害防制條例第20條第3 項所指「5 年後再犯」之情形，即
    應依法訴追審理。從而，本案事證明確，被告犯行洵堪認定
    ，應依法論科。
三、查海洛因、安非他命分別為毒品危害防制條例所稱之第一級
    、第二級毒品，觀諸該條例第2 條第2 項第1 款、第2 款規
    定甚明。同條例第23條第2 項復規定：觀察、勒戒或強制戒
    治執行完畢釋放後，5 年內再犯第10條之罪者，檢察官或少
    年法院（地方法院少年法庭）應依法追訴或裁定交付審理。
    本件被告應依法追訴審理，已如上述，核被告所為，係犯毒
    品危害防制條例第10條第1 項、第2 項之施用第一、二級毒
    品罪。其施用第一、二級毒品前後持有第一、二級毒品之行
    為，為施用第一、二級毒品行為之當然結果，均不另論罪。
四、再按刑事法若干犯罪行為態樣，本質上原具有反覆、延續實
    行之特徵，立法時既予特別歸類，定為犯罪構成要件之行為
    要素，則行為人基於概括之犯意，在密切接近之一定時、地
    持續實行之複次行為，倘依社會通念，於客觀上認為符合一
    個反覆、延續性之行為觀念者，於刑法評價上，即應僅成立
    一罪。學理上所稱「集合犯」之職業性、營業性或收集性等
    具有重複特質之犯罪均屬之，例如經營、從事業務、收集、
    販賣、製造、散布等行為概念者是（最高法院95年度臺上字
    第1079號判決要旨參照），亦即立法者針對特定刑罰規範之
    構成要件，已預設其本身係持續實行之複次行為，具備反覆
    、延續之行為特徵，故將之總括或擬制成一個構成要件之「
    集合犯」行為，因刑法評價上為構成要件之行為單數，應僅
    成立一罪。而查毒品因具有成癮性、濫用性，此觀乎毒品危
    害防制條例第2 條之規定自明，立法實務首重以刑事處遇方
    式戒斷行為人毒癮，若無法收其實效，始依法追訴處罰，此
    由毒品危害防制條例第20條、第23條之規定亦可得知，故施
    用毒品本身具備反覆、延續之行為特徵，持續多次施用毒品
    始為此類犯罪之典型或常態，於刑法評價上，施用毒品應僅
    成立集合犯一罪。準此，有關行為人多次施用毒品之犯罪，
    實務前均依修正前刑法第56條連續犯之規定論以一罪，並加
    重其刑，惟因上開連續犯規定業經修正刪除，並自95年7 月
    1 日施行，其中修正理由說明四並載明「至連續犯之規定廢
    除後，對於部分習慣犯，例如竊盜、吸毒等犯罪，是否會因
    適用數罪併罰而使刑罰過重產生不合理之現象一節，在實務
    運用上應可參考德、日等國之經驗，委由學界及實務以補充
    解釋之方式，發展接續犯之概念，對於合乎接續犯或包括的
    一罪之情形，認為構成單一之犯罪，以限縮數罪併罰之範圍
    ，用以解決上述問題」等語，是本院基於前述施用毒品構成
    要件之反覆實行特徵，並考量連續犯規定業經刪除之法律實
    然面暨修正刪除之立法理由，認為行為人如基於反覆實行之
    犯意，在密切接近之一定時、地，持續實行單次或複次之施
    用毒品行為，應僅成立集合犯一罪。經查，本案被告有施用
    毒品前科，因施用毒品犯行經法院判處罪刑而執行完畢後之
    第2 年，即再犯本案犯行，且約2 至3 天即混合施用第一級
    毒品海洛因及第二級毒品安非他命1 次，時間長達8 個月等
    情，顯見被告係因吸毒成癮，乃基於多次實施犯行之決意，
    於密接之時、地，反覆而持續施用毒品，揆諸前揭說明，自
    應論以集合犯之包括一罪。又被告於95年7 月1 日起至96年
    3 月14日止，在住處內將海洛因摻入安非他命一起燒烤，以
    吸食煙霧之方式施用毒品，被告以一施用之行為同時觸犯施
    用第一、二級毒品二罪名，為想像競合犯，因施用第一級毒
    品海洛因之情節較為嚴重，應依刑法第55條規定，從一重之
    施用第一級毒品罪處斷，檢察官認係併合處罰，容有未洽。
    公訴意旨僅敘及被告自95年7 月1 日起至95年7 月11日下午
    某時止及95年7 月11日查獲後採尿時回溯4 日內之某時，有
    分別施用毒品海洛因及安非他命犯行，固有未洽，惟被告該
    當於集合犯之其餘部分犯行，業經檢察官移送併案審理，檢
    察官就犯罪事實之一部起訴者，其效力及於全部，被告如事
    實欄所載之其餘施用海洛因及安非他命犯行，與公訴人起訴
    之犯罪事實或具有集合犯之包括一罪關係，或具想像競合之
    裁判上一罪關係，依審判不可分之原則，均應為起訴效力所
    及，本院自應併予審究。又被告前有事實欄所載之犯罪科刑
    執行紀錄，有臺灣高等法院被告前案紀錄表在卷可稽，其於
    有期徒刑執行完畢後5 年內，故意再犯本案有期徒刑之罪，
    係屬累犯，應依刑法第47條第1 項之規定論以累犯，並加重
    其刑。爰審酌被告有施用毒品前科，並經觀察、勒戒、強制
    戒治後，竟又再度施用毒品，顯見其意志不堅，無法戒絕毒
    癮、犯罪之動機、手段、施用毒品時間非短、施用毒品為自
    戕行為，對身體健康產生危害及犯罪後於本院審判時坦承犯
    行之態度等一切情狀，量處如主文所示之刑。
五、扣案之第一級毒品海洛因1 包（驗得淨重0.47公克），係查
    獲之毒品，屬違禁物，不問屬於犯人與否，應依毒品危害防
    制條例第18條第1 項前段規定併宣告沒收銷燬之。
據上論斷，應依刑事訴訟法第273 條之1 第1 項、第299 條第1
項前段，毒品危害防制條例第10條第1 項、第2 項、第18條第1
項前段，刑法第11條、第55條、第47條第1 項，判決如主文。
本案經檢察官陳銘鋒到庭執行職務。
中　　華　　民　　國　　96　　年　　5 　　月　　17　　日
                  刑事第六庭法  官  黃潔茹
以上正本證明與原本無異。
如不服本判決，應於判決送達後10日內，向本院提出上訴狀。
                            書記官  柳瑞宗
中　　華　　民　　國　　96　　年　　5 　　月　　17　　日
附錄本案論罪科刑法條全文：
毒品危害防制條例第10條
施用第一級毒品者，處 6 月以上 5 年以下有期徒刑。
施用第二級毒品者，處 3 年以下有期徒刑。
